【裁判字號】    96,上訴,2065
【裁判日期】    970205
【裁判案由】    常業詐欺
【裁判全文】
臺灣高等法院高雄分院刑事判決        96年度上訴字第2065號
上  訴  人
即  被  告  辛○○
選任辯護人  徐豐明 律師
上列上訴人因被告常業詐欺案件，不服臺灣高雄地方法院95年度
訴字第18號中華民國96年8 月9 日第一審判決（起訴案號：臺灣
高雄地方法院檢察署94年度偵字第25026 號），提起上訴，本院
判決如下：
    主  文
原判決撤銷。
辛○○幫助犯常業詐欺罪，處有期徒刑壹年，減為有期徒刑陸月
，緩刑貳年，並應於民國玖拾柒年拾貳月參拾日前支付國庫新台
幣拾萬元。
    理  由
一、緣丑○○（原名歐麗卿，自稱「LISA」、「曼帝（MONDY 或
    MANDY） 」、壬○○（自稱「TOMMY 」、癸○○、卯○○（
    均另案分別由台灣高等法院及本院以95年度上更(一)字第210
    號、94年度上訴字第1289號、96年上訴字第926 號判決判處
    罪刑上訴中）及姓名年籍不詳綽號「桑尼」「阿波」、「小
    玲」、「阿邦」、「阿丁」、「阿翔」、「PINKY 」、「查
    理」之成年人，共同基於意圖為自己不法之所有之常業犯意
    聯絡，自民國（下同）88年12月間起，在高雄市前鎮區○○○路8 號26樓之2 設立「鼎泰國際有限公司」（下稱鼎泰公
    司），登記所營事業為投資顧問、企業經營管理顧問業、徵
    信服務業、國際貿易業等，由癸○○、卯○○先後擔任登記
    負責人，壬○○綜理公司業務，丑○○擔任業務主管，假經
    營期貨之名對外行詐騙之實，先在報刊上刊登廣告徵求男女
    職員或兼職助理，負責整理內部文件及報表云云，對前來應
    徵之新進人員佯稱：鼎泰公司係澳門「鴻福國際交易中心」
    （GREATLEGENDTRA D EINTERN ATIONAL CO.，下稱鴻福交易
    中心）之在台代理商，可以仲介客戶與鴻福交易中心簽約從
    事外幣保證金交易、分析等訓練及解說期貨交易中之外匯保
    證金交易云云，復提供不實資料模擬帳號供新進人員操作，
    使不知情前來應徵之人員誤以鼎泰公司確係從事外匯買賣業
    務，且獲利頗豐之假象，致陷於錯誤而匯款參與外匯買賣業
    務，對前來應徵之不特定之人詐騙財物，並恃以為生，資為
    常業；辛○○於89年1 月初，看見鼎泰公司在報上刊登求才
    之廣告而前往應抄寫員，旋又改任總機人員後不久亦知悉上
    情，詎竟基於幫助之犯意，仍任職於鼎泰公司擔任總機工作
    ，對於打電話或親自前來求職而不知情之應徵人員自稱係「
    柯主任」，告以公司之業務係從事外貿易工作云云，嗣於89
    年3 月間迄於89年7 月間止，如附表一所示庚○○、己○○
    、子○○、乙○○、丁○○、歐吳金菊等人陸續前來應徵時
    ，綽號「PINKY 」之主管委託辛○○代為面試時，辛○○先
    後冒稱係人事主任或主任，告以公司是做進口貿易，有一些
    些進口報表要抄寫，以後會有人帶云云，庚○○等人經渠錄
    取後，再由「阿波」、「小玲」、「阿丁」、「阿翔」等人
    分別徉以教導渠等外匯買賣之概念、技巧，同時施以填寫及
    核算公司客戶從事外幣保證金交易之計算表訓練，提供模擬
    帳號及不實外幣保證金交易資料供渠等操作抄寫，期間並分
    別由「阿波」等人安排「阿邦」、「阿丁」、「小玲」等集
    團成員與庚○○等人於同一包廂從事抄寫工作，製造在鼎泰
    公司簽約開戶之客戶投資外幣保證金交易皆可獲取鉅利之假
    象，佯稱鼎泰公司係澳門鴻福交易中心之在台代理商，得仲
    介客戶與鴻福交易中心簽約從事外幣保證金交易，使附表一
    所示庚○○等人陷於錯誤，誤以為鼎泰公司及鴻福交易中心
    真有從事外幣保證金交易業務，可藉此賺取利潤，陷於錯誤
    而同意參與外幣保證金交易之投資，依照丑○○或「阿波」
    等人之指示，由大眾銀行匯款美金1 萬元至3 萬元不等之保
    證金至鴻福交易中心設於澳門商業銀行之帳戶內，再由丑○○持合約書予庚○○等人簽約，佯稱繳交保證金辦理開戶手
    續後即可利用鼎泰公司現場提供之電腦設備查詢外幣交易之
    即時報價資訊、線路圖、相關外幣技術分析資訊，並可開始
    下單從事外幣保證金買賣，惟因鼎泰公司實際上並未進行外
    幣保證金交易之下單買賣，為取信投資人，乃提供不實之當
    日交易紀錄單用以搪塞投資人，先後以上開方式詐騙庚○○
    等人陸續投資匯付如附表一所示款項至前揭鴻福交易中心帳
    戶得逞，嗣庚○○等人因投資未久即均遭告知投資虧損致保
    證金不足，而一再匯款均未獲利，始發現受騙。嗣經法務部
    調查局先後於89年4 月19日、同年8 月17日，前往鼎泰公司
    搜索扣得如附表二所示供丑○○等人詐騙庚○○等人犯罪所
    用或預備供犯罪之用之物，始悉全情。
二、案經乙○○等人訴由臺灣高雄地方法院檢察署檢察官偵查起
    訴。
    理  由
一、證據能力部分：
    按被告以外之人於審判外之言詞或書面陳述，除法律有規定
    者外，不得作為證據，刑事訴訟法第159 條固定有明文，惟
    被告以外之人於審判外之陳述，雖不符同法第159 條之1 至
    之4 規定，而經當事人於審判程序同意作為證據，法院審酌
    該言詞陳述或書面陳述作成時之情況，認為適當者，亦得為
    證據。又當事人、代理人或辯護人於法院調查證據時，知有
    第159 條第1 項不得為證據之情形，而未於言詞辯論終結前
    聲明異議者，視為有前項之同意，同法159 條之5 亦規有明
    文。證人即被害人乙○○、子○○、己○○、歐吳金菊、庚○○、丁○○及證人卯○○、癸○○、丑○○於警、偵查訊
    中之陳述，證人甲○○、蘇宗洲、戊○○、丙○○、孟令民
    、吳柏村、李力行、王桂平、壬○○於警詢中所為之陳述，
    證人鍾德興於偵查中所為之陳述，為被告以外之人於審判外
    之言詞陳述，大眾銀行高雄分行被害人名單及匯款明細表、
    買入、賣出指令、高雄市政府95年7 月14日高市府建二公字
    第09500608260 號函暨附件、財政部台灣省南區國稅局嘉義
    市分局95年7 月13日南區國稅嘉市四字第0950035094號函暨
    附件、財政部高雄市國稅局95年7 月18日財高國稅審三字第
    0950050004號函暨附件、行政院金融監督管理委員會95 年7
    月17日金管證七字第0950131949號函、中央健康保險局高屏
    分局95年7 月21日健保高承一字第095002 0925 號函暨附件
    、被害人己○○提出之下單憑證、鴻福國際交易中心終止投
    資戶口之收據、佣金/ 獎勵津貼轉帳書、對帳單、法務部調
    查局高雄縣調站偵辦鼎泰國際有限公司涉嫌違反期貨交易法
    案查獲證物啟封紀錄暨扣押物明細表、下單錄音摘譯譯文表
    、中央銀行外匯局86年10月20日（86）台央外柒字第040254
    9 號函、中央銀行外匯局85年11月11日（85）台央外柒字第
    2519號函、財政部證券暨期貨管理委員會86年10月6日 （86
    ）台財證（五）字第56560 號函、高雄銀行前鎮分行89年4
    月26日高銀鎮存字第014 號函暨附件、鼎泰公司期貨合約計
    算公式表、求職廣告剪報、鴻福國際交易中心佣金獎金與福
    利辦法、鼎泰公司基本資料查詢結果表、行政院金融監督管
    理委員會95年7 月17日金管證七字第095013 1949 號函各1
    份、證人子○○提出之當日交易紀錄2 份、大眾銀行匯款單
    3 紙、高雄銀行匯款收據12份、高雄銀行外匯收支或交易申
    報書2 份、證人乙○○提出之大眾銀行匯款單2 紙、當日交
    易紀錄計算紙8 紙、下單簽訂契約書1 份、外匯賣出、買入
    指令、退還書文件3 紙、計算買賣盈虧表1 份、證人王桂平
    提出之大眾銀行匯款收據、對帳單8 紙、證人蘇宗洲提出之
    高雄銀行及大眾銀行匯款單、外匯買入、賣出指令2 紙、GR
    EAT LEAGEND/FAI WONG數紙、TRADING BALANC E SHEET交易
    明細8 份、大眾銀行匯入匯款買匯水單83份，均係被告以外
    之人於審判外之書面陳述，係屬傳聞證據，惟檢察官、被告
    及其選任辯護人於本院審理時均未爭執上開證據之證據能力
    並同意引為證據，本院審酌上開言詞及書面陳述作成時之證
    據取得過程並無瑕疵，且與待證事實具有關連性等情況，認
    為適當，應認依刑事訴訟法第159 條之5 第1 項之規定，得
    為證據，而有證據能力。
貳、實體部分：
一、訊據上訴人即被告辛○○則堅詞否認有公訴意旨所指之常業
    詐欺犯行，辯稱：伊係看到求才廣告前往鼎泰公司應徵總機
    之工作，任職期間自89年1 月迄於同年8 月底止，其間雖曾
    受公司主管PINKY 之委託，先後數次代其面試前來應徵之人
    員，惟PINKY 亦僅告以將應徵者資料留下來，待業務部人員
    自行篩選，伊並未對告訴人庚○○等人訓練買賣外匯技術，
    或慫恿渠等買賣外匯，亦未對渠等施用詐術，伊亦不知鼎泰
    公司與香港鴻福公司間從事不實外匯買賣云云。
二、經查：
 (一)被告辛○○於89年1 月間見鼎泰公司之徵才廣告而前去應徵
   後擔任職總機人員，迄於同年8 月底止，於任職期間，曾受
   主管「PINKY 」之託代面試應徵人員數次之事實，業據其於
   本院行準備程序時供認在卷（見本院上訴卷第62頁）。又鼎
   泰公司於88年12月22日設立登記，迄至89年1 月18日開業，
   於同年11月8 日申請註銷登記，有財政部高雄市國稅局95年7
   月18日財高國稅審三字第0950050004號函暨附件1 份在卷可
   稽（見偵(一)卷第33-37 頁）。而鼎泰公司登記所營事業為投
   資顧問、企業經營管理顧問業、徵信服務業、國際貿易業等
   之事實，亦有公司變更登記表在卷可憑（見同上偵查卷第22
   頁）。再者，依期貨交易法第56條規定，非期貨商除本法另
   有規定外，不得經營期貨交易業務；期貨商需經本會（即行
   政院金融監督管理委員會）許可並發給許可證照，始得營業
   ，而行政院金融監督管理委員會並未曾許可鼎泰公司經營期
   貨交易業務，亦據行政院金融監督管理委員會於95年7 月17
   日以金管證七字第0950131949號函函示明確（見同上偵查卷
   第38頁）。又「鴻福交易中心」，並未在澳門為商業登記，
   亦非澳門金融管理局所核准之金融機構，雖在澳門財政局有
   公司登記，但目前公司地址已為他公司所租用，鴻福國際交
   易中心登記納稅義務人為LEUNGNG, HAO XIAN ，該人自2001
   年11月份離開澳門後，再無入境澳門紀錄，此經行政院大陸
   委員會澳門事務處於92年1 月8 日以（92）澳處服字第0082
   號函覆台灣高等法院明確（見原審(一)卷第143 頁背面、144
   頁），是鴻福國際交易中心僅有公司登記，並未為商業登記
   ，亦非經營外匯保證金買賣之金融機構無訛。
 (二)證人庚○○於檢察官偵查中結證稱：伊於89年3 月初去鼎泰
   公司應徵時，是由辛○○接待，辛○○自稱柯主任，伊問辛○○公司是做什麼的，辛○○說是作現貨，後來辛○○一直
   問伊的一些背景，辛○○發現伊在金融公司工作，問伊何時
   退休，伊答稱想提早退休，辛○○說退休金應該不少，當場
   辛○○就錄取伊，叫伊隔天上班，事後就未再見到辛○○，
   都由丑○○在誘騙等語（見偵(二)卷第12頁），於原審理中證
   稱：伊在89年3 月8 日前後拿履歷表去應徵，當時是柯小姐
   跟伊面試，在庭的辛○○與當時應徵的柯小姐有點類似，現
   在已認不太出來，當時柯小姐看伊履歷表說伊在金融業上班
   ，收入應該不錯，伊說因為要照顧母親，柯小姐就問伊退休
   金有多少，伊只是笑一笑，伊問她公司作什麼，柯小姐說是
   從事現貨買賣，並叫伊隔天來上班，柯小姐沒有說她是人事
   主任，但她自己告訴伊是負責面試的等語（原審(一)卷第236
   、241 頁）。證人己○○於89年5 月1 日在法務部調查局高
   雄縣調查站調查時證稱：我是透過報紙看到該公司徵求內勤
   職員而自動前往應徵，在89年4 月13日進該公司以內勤職員
   職務任用，並有公司主管TOMMY 主動帶領我熟識前述外幣買
   賣的各種知識，在旁指導或安排其他人員慫恿我嘗試買賣；
   我所見到的主管及所知之幹部僅有前述TOMMY 及另一名女子
   LISA而已，而TOMMY 負責引導我所有進入及日後下單操作的
   主要幹部等語（見高雄縣調站卷第11、12頁）。嗣於94年11
   月16日於檢察官偵查中證稱：伊於89年4 月底看見自由時報
   去鼎泰公司應徵抄寫員，當時是辛○○對伊應徵，辛○○說
   她是面試者，辛○○當時向伊介紹公司是做貿易外匯工作內
   容是抄寫工作，要伊隔天去上班，伊後來在公司還有一次見
   到辛○○，是因為在公司內錢已被丑○○所騙的時候，伊聽
   到辛○○告訴別人伊因為此事開始在緊張了，伊有見過其他
   被害人，乙○○說是辛○○對她應徵的，乙○○說辛○○是
   人事主任等語（見偵(二)卷第5 、6 頁），於原審審理中證稱
   ：89年4 月底伊去鼎泰公司應徵抄寫員，伊去的時候遇見辛○○，辛○○自稱是人事經理，是裡面的面試人員，辛○○
   問伊工作經歷並問伊有無存款，說伊應該存款蠻多的，叫伊
   隔天去上班，在伊把錢賠光時，伊曾經看到辛○○在大廳指
   著伊說伊已經在慌張了，伊除了上開2 次外，並未再見到辛○○，伊是後來跟乙○○討論後，才對辛○○提出告訴，伊
   並未在櫃臺處見過辛○○等語（見原審(一)卷第243 、245 至
   247 、249 頁）。證人丁○○於檢察官偵查中證稱：伊在89
   年7 月間去鼎泰公司應徵，當時是辛○○來應徵，辛○○自
   稱為柯主任，辛○○問伊一些資料，並要伊填寫一些資料，
   幾天後辛○○叫伊去上班，伊是向辛○○報到，辛○○叫其
   他的小姐帶伊到小房間內計算，後來就沒有見過辛○○等語
   （見偵查(二)卷第12頁），於原審審理中證稱：伊在89年7 月
   間去鼎泰公司應徵，有個柯主任幫伊應徵，詢問一些相關資
   料，沒多久，柯主任就通知伊去上班，報到時是櫃臺小姐帶
   領伊去小包廂，伊無法確定當時應徵之柯主任是否在場辛○○，後來是證人乙○○去大眾銀行找到被害人資料，打電話
   給伊等語（見原審(一)卷第258 、260 頁）。證人子○○於94
   年12月1 日在檢察官偵查中證稱：89年4 月間伊至鼎泰公司
   應徵，辛○○自稱柯主任，辛○○說工作是抄寫資料，第二
   天通知伊錄取等語（見偵(二)第12頁），於原審審理中證稱：
   伊在89年5 月1 日去鼎泰公司應徵抄寫員及資料審核工作，
   事後總共輸了385 萬元台幣等語（見原審(一)卷第250 、251
   頁）。證人乙○○於94年12月1 日在檢察官偵查中證稱：伊
   於89年6 月21日至鼎泰公司應徵時辛○○自稱為柯主任，由
   辛○○出面接洽，當時辛○○拿資料給伊跟伊一起去應徵之
   姪女填，填完叫伊等回去，下午5 時許就叫伊去上班，報到
   時是找辛○○，伊問辛○○是否真有薪水，辛○○說月薪2
   萬3 千元，試用一星期等語（偵(二)卷第11、12頁），於原審
   審理中證稱：89年6 月伊看報紙打電話到鼎泰公司應徵，接
   電話的人叫伊3 點半去找柯主任，伊到場時，櫃臺只有一位
   小姐，伊說要找柯主任，柯主任就從辦公室出來，帶伊等到
   櫃臺後的小辦公室，拿資料表給伊等填寫後，伊等就回家，5
   點半柯主任打電話叫伊23日去報到，應徵時柯主任說試用一
   星期每月1 萬8 千元加上5 千元全勤，共2 萬3 千元，23日
   伊找柯主任報到，辛○○找一位小姐帶伊到另外一間小辦公
   室，裡面有電腦、電話機等，應徵當時辛○○並未跟伊說工
   作內容，辛○○主要是負責人事應徵等語（見原審(一)卷第223
   、228 、22 9頁）。證人歐吳金菊於89年7 月9 日在南機組
   調查時證稱：本人係看了7 月14日的自由時報刊登要徵男女
   職員整理內部文件及報表，就前往應徵並獲錄取，於7 月17
   日前往鼎泰公司上班，一到公司該公司櫃台姓名不詳之小姐
   就立刻將我帶往該公司某一包廂內，並要求我除了上洗手間
   外，不可以離開包廂四處走動，更不可以進入公司其他包廂
   ，進入包廂後又有一位香港籍的男姓職員帶一位自稱林玉娟
   的女子進來教我一些基本的抄寫、速記、計算的方法，林玉
   娟向我表示她的身分跟我一樣，也是應徵進入該公司擔任抄
   寫員，只比我早2 天進入公司，從當天下午我與林玉娟即在
   該包廂內開始負責抄寫鼎泰公司海外顧客日幣外匯買賣指令
   ，在工作之餘林玉娟就向我表示這種外匯買賣相當好賺要我
   把握機會參與投資，並邀我與她合夥每人出資新台幣35萬元
   投資買賣外匯；照片中之女子是鼎泰公司職員MANDY ，她是
   鼎泰公司詐騙集團的成員，在我受騙過程，她負責與我簽訂
   買賣外匯合約書；柯婉如也是鼎泰公司之職員柯主任，負責
   面試前往該公司之應徵者等語（見南機組(一)卷第11-12 頁）
   ；於94年12月1 日在檢察官偵查中證稱：89年7 月14日伊去
   鼎泰公司是辛○○接待應徵的，報到時也是向辛○○報到等
   語（見偵查(二)卷第13頁），於原審法院審理中結證稱：伊應
   徵時是公司柯主任也就是辛○○拿履歷表給伊寫個人資料，
   說一個月3 萬5 千元，辛○○應徵當日就有跟伊說工作內容
   是抄寫計算期貨的東西，伊後來去上班時，是另一個小姐接
   待伊，伊後來錢用完的時候，伊跑去辛○○辦公室，跟辛○○說伊210 萬元都沒有了，辛○○說沒有了也沒辦法，當時
   因為伊輸錢傷心，想找個人說才找辛○○，辛○○當時並沒
   有說什麼，只說錢沒有了，也沒有辦法，伊在公司時，辛○○是負責面試的，伊在辦公室聽到人家叫辛○○柯主任，伊
   才知道辛○○叫柯主任，在伊上班的一星期內，除了面試及
   告訴辛○○伊虧損當次外，其餘時間伊與辛○○並未接觸，
   伊當時並未跟辛○○說伊看到誰贏錢，也不知道辛○○有要
   幫伊去問香港人「阿波」，伊跟辛○○說完後，隔天就沒有
   上班了等語（見原審(二)卷第185 至190 頁）。核與被告辛○○上開所供曾數次代理PINKY 應徵等語相符。是證人歐吳金
   菊、庚○○、己○○、子○○、丁○○、乙○○等均係於89
   年3 月至同年7 月間陸續由被告辛○○冒充柯主任應徵面試
   進入鼎泰公司之事實，應堪認定。
 (三)證人庚○○、己○○、子○○、丁○○、乙○○、歐吳金菊
   等確係以從事期貨保證金買賣而匯出如如附表一所示之金錢
   之事實，亦有證人庚○○之大眾銀行匯出、匯款賣匯水單影
   本3紙 （見法務部調查局南部地區機動工作組《下稱南機組
   》(一)卷第41反面、第43頁、第44頁）、證人己○○下單憑證
   、鴻福國際交易中心終止投資戶口之收據、佣金/ 獎勵津貼
   轉帳書、GREAT LEAGEND/FAIWONG 等件（見高雄縣調查站卷
   第15至18頁反面）、證人子○○之大眾銀行匯款單、高雄銀
   行匯款單及該行外匯收支或交易申報書、報紙求職廣告等件
   （見偵(三)卷第24 頁 反面至33頁）、證人乙○○之大眾銀行
   匯款單、鴻福國際交易中心佣金獎金與福利辦法、鼎泰公司
   外匯買賣指令單、TRADING BALANCE SHEE T、GREATLEA GEND
   /F AI WONG、合約書暨附件、剪報資料等件（見偵(三)第53-
   71頁）、證人丁○○之大眾銀行匯款單影本1 紙（南機組(一)
   卷第24頁）、證人歐吳金菊之大眾銀行匯款單影本1 紙（南
   機組(一)卷第53頁反面）在卷可憑。而如前所述，鼎泰公司登
   記所營事業為投資顧問、企業經營管理顧問業、徵信服務業
   、國際貿易業，未經主管機關核准經營期貨交易業務，「鴻
   福交易中心」未在澳門為商業登記，亦非澳門金融管理局所
   核准之金融機構，並非經營外匯保證金買賣之金融機構，是
   證人庚○○、己○○、子○○、丁○○、乙○○、歐吳金菊
   等確係遭詐騙無訛。再者，丑○○、壬○○、癸○○、卯○○均因涉犯常業詐欺罪嫌分別由台灣高等法院及本院以95 年
   度上更(一)字第210 號、94年度上訴字第1289號、96年上訴字
   第926 號判決判處罪刑之事實，有渠等之前案紀錄表、判決
   在卷可憑（見本院上訴卷第108-114 頁、原審(一)卷第128 頁
   ）。被告辛○○自89年1 月起迄於同年月8 月止任職於鼎泰
   公司，且係擔任總機工作，如不知鼎泰公司所從事者係與主
   管機關所核准之所營事業不符，何須冒充柯主任對庚○○等
   人應徵以利丑○○等人行騙，是其所辯不知情云云，顯不足
   採信。
 (四)證人子○○於於94年12月1 日在檢察官偵查中雖另證稱：辛○○叫伊填一些外匯下單的資料，第二天叫伊去籌錢買外匯
   ，第一次有讓伊賺到錢，第二次之後就沒有賺錢了云云（見
   偵(二)第12頁），於原審審理中證稱：工作第二天辛○○就開
   始叫伊作買單下單的工作，辛○○說買單下單很容易賺錢，
   第一次叫伊拿70萬元台幣下單，沒有半小時就輸了，辛○○
   叫伊再去籌錢，一直加大，跟伊應徵、接待並叫伊下單籌錢
   者均係辛○○云云（見原審(一)卷第250 、251 頁）。惟其於
   案發之初，於89年6 月5 日在南機組調查時證稱：我於89年4
   月26日從自由時報看到徵才廣告而到高雄市鼎泰公司應徵行
   政事務員，我進入該公司第3 天一位該公司女性主管MONDY
   （曼迪）即邀我投入款項買賣外匯比較好賺，並在曼迪引導
   下由大眾銀行匯入台幣52萬5000元入GREAT LEGEND TRADE
   INTER NATIONAL CO.569007帳戶內，完成繳入保證金交易金
   額開戶手續後，曼迪即拿出2 份合約書給我簽，在輸的情況
   下，曼迪告訴我帳戶的保證金已不足，我再於89年5 月9 日
   從高雄銀行旗津分行匯入新台幣105 萬0728元，並未下單買
   賣，曼迪又叫我再匯入款項才能下單，在89年5 月10日我續
   在大眾銀行前鎮分行匯入700.570 元，這中間有下單，還是
   輸，貴組在鼎泰公司搜索時所拍攝之LISA相片上女子叫曼迪
   的女子誘導我開戶買賣外幣等語（見偵(三)卷第22- 23頁），
   係指認曼迪邀其買賣外匯，並未指認被告辛○○叫伊作買單
   下單的工作，或告以買單下單很容易賺錢等語，此外，復無
   其他佐證，而其係被詐騙之受害人，所為指證難免誇大其詞
   ，自難僅憑其片面之指訴，遽認被告辛○○有直接對其施詐
   行騙之行為。
 (五)證人乙○○於94年12月1 日在檢察官偵查中雖另證稱：後來
   辛○○指派偽稱為林秀玲帶伊填外匯買賣指令單及計算盈虧
   表，伊認為可用電腦作計算，伊找柯主任建議，辛○○說客
   戶很多，辛○○是負責人事跟會計，領薪水時伊找丑○○，
   丑○○叫伊找辛○○，說辛○○是會計，辛○○又推給丑○○等語（見偵(二)卷第11、12頁），於原審審理中證稱：報到
   第一天，伊有問為何不用電腦計算，辛○○跟伊說客戶很趕
   ，辛○○平時沒有事就坐在櫃臺旁邊，89年7 月25日伊去找
   丑○○領薪水及平倉獎金，丑○○說領薪水是會計就指辛○○，當時辛○○在服務台，伊跟辛○○說要領薪水，辛○○
   說是交易商叫他們刊登廣告的，後來辛○○有給伊合約書云
   云（見原審(一)卷第223 、228 、22 9頁）。惟證人丑○○於
   本院審理時證稱：被告在公司並無指派員工之權力，亦未兼
   會計工作，會計是一位體型矮矮肥肥的中年人，伊未告訴乙○○向被告領薪水等語（見本院上訴卷第129 頁），證人乙○○證稱被告係會計，指派林秀玲帶其填外匯買賣指令單及
   計算盈虧表，曾找被告領薪水云云，顯然不實。再者，證人
   乙○○於89年8 月7 日在南機組調查時證稱：6 月23日該公
   司通知我去上班，我便於同日前至上班，起初該公司人員先
   指導我抄寫期貨交易單，工作並不困難，同時間還有林秀玲
   及李文邦2 名職員在公司做繕寫員，我在公司做了5 天之後
   發現所抄寫的交易記錄大多是賺錢的，而且林秀玲及李文邦
   2 人所抄寫的交易記錄也都是賺錢的，我便對公司的外匯交
   易產生興趣，此時該公司服務人員即公司外匯及期貨買賣營
   業員「阿波」即向我表示如我有意思開戶買賣外匯他可以幫
   我賺錢，我在他的鼓吹下在大眾銀行高雄分行電匯新台幣52
   萬5483元到澳門銀行的7 帳戶內開始在鼎泰公司買賣外匯日
   幣，因我不懂外匯買賣，便聽從該公司營業員MANDY(指丑○○）的指示下單，結果第一次下單就賺了608 元美金，接下
   來就由我自行下單買賣，但每次我看中某一價格要下單時，
   該公司均向我表示無法掛那個價格，就是在這種情形下，我
   所匯入的50多萬在第一天的交易就都賠光，當時我向公司營
   業員阿波及MANDY 求助，他們要我再匯入台幣105 萬元繼續
   交易，我知道MANDY 姓歐等語（見偵(三)卷第72-74 頁），亦
   未指認被告辛○○係指導伊抄寫期貨交易單及向伊遊說從事
   外匯及期貨買賣之人，自難據其上開證述，而認被告辛○○
   有直接向乙○○詐騙之情事。
 (六)證人寅○○、丙○○、甲○○、丑○○於本院審時雖分別證
   稱：擔任總機不可以接觸公司財物、人事等幹部，公司有規
   定擔任總機工作不可以過問公司業務、被告在公司並未訓練
   別人買賣外匯技巧或慫恿他人下單買賣外匯，未看到被告在
   收指令單或替客人敲單、未曾目賭被告常與香港人接洽等語
   （見本院上訴卷第85-99 頁、124-128 頁）。惟如前所述，
   被告辛○○係冒充人事主任對前來應徵之人員面試應徵，且
   對鼎泰公司所從事業務與登記之業務不符應知悉甚詳，且本
   院亦未認定被告辛○○有上開訓練別人買賣外匯技巧或慫恿
   他人下單買賣外匯等情事，從而寅○○、丙○○、甲○○、
   丑○○上開所證，亦不足為被告辛○○有利之認定。
 (七)綜上所述，被告辛○○辯稱不知情云云，委無可採，事證明
   確，被告辛○○犯行堪以認定。
三、被告辛○○行為後，刑法及刑法施行法業於94年2 月2 日修
    正公布，於95年7 月1 日施行，而修正後刑法第2 條第1項
    之規定，係規範行為後法律變更所生新舊法律比較適用之準
    據法，於新刑法施行後，應適用修正後刑法第2 條第1 項之
    規定比較新舊法之規定以決定所應適用法律；而所謂「法律
    變更」與法律修正之概念有別；所謂法律變更應係指因法律
    修正而「刑罰」有實質之更異而言，如修正後新舊法法定本
    刑輕重變更或犯罪構成要件寬嚴不同等，始有依上開規定為
    準據法而比較適用新法或舊法之問題。如新舊法處罰之輕重
    仍然相同，例如僅形式上修正法律用語或條次移列等，並無
    有利或不利之情形，即無適用上開規定為比較之餘地，自應
    依一般法律適用之原則，適用現行、有效之裁判時法（最高
    法院96年度台上字第833 號判決參照）。經查：(一)修正後刑
    法第340 條之常業詐欺罪業經刪除，惟常業詐欺罪當然有連
    續性，不生連續犯問題，因此在正犯應成立常業詐欺罪之情
    形，即不能再依連續犯加重其刑，若幫助犯之多次行為反而
    適用連續犯之規定，即與從犯之從屬性（最高法院88年台上
    字第637 號判決參照），因此在修法前，被告辛○○先後多
    次之幫助行為僅成立一罪（台灣高等法院94年度法律座談會
    第5 號提案參照）。於刑法廢除常業犯後，正犯所為數行為
    應依數罪併罰之規定論以數罪（最高法院96年台上字第5274
    號判決參照），而被告辛○○亦有數個幫助行為，亦應論以
    數罪，自應以舊法對被告辛○○較為有利。(二)修正前刑法第
    30條規定：幫助他人犯罪者，為從犯。雖他人不知幫助之情
    者，亦同。從犯之處罰，得按正犯之刑減輕之，修正後刑法
    第30條則規定：幫助他人實行犯罪行為者，為幫助犯。雖他
    人不知幫助之情者，亦同。幫助犯之處罰，得按正犯之刑減
    輕之，是關於幫助犯僅係文字修正，不生新舊法比較問題，
    應適用裁判時法，附此敘明。
四、被告辛○○僅代為面試前來應徵之被害人庚○○等人，並未
    直接參與詐騙之犯罪構成要件行為，亦無確切之證據足證明
    與丑○○等人有共同之犯意聯絡，核其所為，係犯刑法第30
    條、修正前刑法第340 條之幫助常業詐欺罪。公訴人認被告
    辛○○係常業詐欺罪之共同正犯，尚有未洽，惟刑事訴訟法
    第三百條所謂變更法條，係指罪名之變更。本件檢察官係刑
    法第340 條常業詐欺罪起訴，本院認係該罪之幫助犯，罪名
    同為「常業詐欺」，僅行為態樣有正、從之分，即無庸引用
    刑事訴訟法第300 條變更檢察官起訴之法條。此與最高法院
    30年上字第1574號判例：檢察官以教唆犯起訴，而法院認為
    正犯或從犯者，即應變更檢察官所引適用法條之情形，尚屬
    有別（95年度台上字第6767號判決參照），是本件無庸變更
    起訴法條，附此敘明。
五、原審據以論處被告辛○○罪刑，固非無見，(一)惟如前所述，
    被告辛○○之行為僅止於幫助，應論以幫助犯，原判決論以
    共同正犯，尚有未洽；(二)審判之事實範圍，應以起訴之事實
    （包括起訴效力所及之事實）為基準；如犯罪事實已經起訴
    而未予裁判，自屬違背法令，此觀刑事訴訟法第379 條第12
    款規定自明。訴經提起後，檢察官雖得依同法第296 條規定
    ，提出撤回書敘述理由撤回起訴；惟單一案件之事實，僅就
    一部分事實撤回起訴，基於審判不可分之關係，並不生撤回
    效力。又刑事訴訟法尚無如民事訴訟法設有訴之變更之規定
    ，得許檢察官就其所起訴之被告或犯罪事實加以變更。是於
    刑事訴訟程序中，到庭實行公訴之檢察官若對於業經起訴而
    具有一罪關係之犯罪事實，為部分之減縮者，非屬訴訟上之
    撤回起訴，不生拘束法院之效力，是法院不得僅就檢察官於
    審判中主張減縮後之事實為裁判，而置原起訴之事實於不顧
    ，否則仍有已受請求之事項未予判決之違背法令（最高法院
    96年台上字第5570號判決參照）。本件檢察官於起訴書內認
    被告辛○○除對庚○○等人詐騙外，對於被害人陳琇芬、李
    玲瑋、蘇宗洲、王桂平、傅秀枝等人亦有施用詐術騙取渠等
    之財物，認被告辛○○此部分亦涉有常業詐欺之罪嫌，有起
    訴書可按。乃原判決就此部分僅謂：經檢察官補正具體犯罪
    事實後予以排除，本院自無庸加以審酌等語，而未以審理判
    決，亦有未當。被告辛○○聲明上訴，否認犯行指摘原判決
    不當，雖屬無理由，惟原判決既有上開可議，自應由本院將
    原判決撤銷改判。爰審酌被告辛○○明知丑○○等人，利被
    害人求職迫切之心理以及一般人不諳期貨交易中之弱點，假
    藉從事外匯買賣交易以遂行詐欺取財犯行，仍予以協助及被
    害之人數、詐騙金額，犯後仍否認犯行，未與被害人和解賠
    償損害，犯罪動機、目的、手段等一切情狀，量處如主文第
    2 項所示之刑。又被告辛○○犯罪後，中華民國96年罪犯減
    刑條例業於96年7 月4 日公布，於同年月16日施行。被告辛○○犯罪時間在96年4 月24日前，所犯幫助常業詐欺罪所科
    之刑未逾1 年6 月，合於中華民國96年罪犯減刑條例第3條
    第16款之減刑條件，爰依該條例第2 條第3 款減其宣告刑2
    分之1 。被告辛○○與丑○○、壬○○等人間既無共同正犯
    之關係，自無共犯責任連帶原則之適用，是扣案如附表二所
    示之物，爰不為沒收之諭知。
六、被告辛○○前此未曾受有期徒刑以上刑之宣告，有臺灣高等
    法院被告前案紀錄表在卷可按，其經本件偵審程序及刑之宣
    告，當知所警愓，信無再犯之虞，且經審酌其犯行僅止於幫
    助之行為，對於整個詐騙過程並非居於主導之地位，本院認
    對其所宣告之刑以暫不執行為適當，爰依刑法第74條第1 項
    第1 款併宣告緩刑2 年，併依同條第2 項規定命其於97年12
    月31日前向國庫繳納新台幣拾萬元。
七、公訴意旨另以：被告辛○○與丑○○、壬○○等除對庚○○
    等人詐騙外，對於被害人陳琇芬、李玲瑋、蘇宗洲、王桂平
    、傅秀枝等人亦有施用詐術騙取渠等之財物，因認被告辛○○此部分亦涉有常業詐欺之罪嫌。惟查：檢察官所檢送之卷
    證並無上開被害人陳琇芬等遭詐騙之相關筆錄或其他證據資
    料，經原審法院於95年6 月13日裁定命檢察官補正此部分之
    犯罪事實並指出證明之方法，檢察官亦未提出，是被告辛○○被訴詐騙被害人陳琇芬、李玲瑋、蘇宗洲、王桂平、傅秀
    枝等人部分之罪嫌尚屬不能證明，惟公訴人認此部分罪嫌與
    前揭論罪部分有實質上一罪關係，故不另為無罪之諭知。
據上論結，應依刑事訴訟法第369 條第1 項前段、第364 條、第
299 條第1 項前段，刑法第2 條第1 項、修正前刑法第340 條、
刑法第30條、第74條第1 項第1 款、第2 項第4 款，中華民國96
年罪犯減刑條例第2 條第3 款、第7 條，判決如主文。
本案經檢察官陳國全到庭執行職務。
中    華    民    國    97    年    2     月    5     日
                  刑事第四庭    審判長法  官 蕭權閔
                                      法  官 陳吉雄
                                      法  官 李嘉興
以上正本證明與原本無異。
如不服本判決應於收受本判決後10日內向本院提出上訴書狀，其
未敘述上訴理由者，並得於提起上訴後10日內向本院補提理由書
狀（均須按他造當事人之人數附繕本）「切勿逕送上級法院」。
中    華    民    國    97    年    2     月    5     日
                                      書記官 郭榮芳
附表一：
┌──┬───┬──────┬─────────┬────────────┐
│編號│被害人│匯款時間    │詐害金額（新臺幣）│ 詐騙方法               │
├──┼───┼──────┼─────────┼────────────┤
│ 1  │庚○○│89年3 月9 日│第1 次匯款70萬元，│被告應徵面試後，由「查理│
│    │      │、89年3 月  │第2 次匯款105 萬元│」、「小玲」誘騙投資，並│
│    │      │15日、89年3 │，第3 次匯款105 萬│於虧損時，由丑○○出面勸│
│    │      │月20日。    │元，共計280 萬元。│說加碼以解套。          │
├──┼───┼──────┼─────────┼────────────┤
│ 2  │己○○│89年4 月19日│105 萬元（美金3萬 │被告應徵面試後，由壬○○│
│    │      │            │元）              │、「阿丁」、「阿翔」誘騙│
│    │      │            │                  │投資，並於虧損時，由歐孟│
│    │      │            │                  │羚出面勸說認賠或加碼解套│
│    │      │            │                  │。                      │
├──┼───┼──────┼─────────┼────────────┤
│ 3  │子○○│89年5月3日、│分別匯款52萬5千元 │被告應徵面試後，由丑○○│
│    │      │9日、10日、 │（含手續費則為525,│、「TOMMY 」誘騙投資，並│
│    │      │19 日、30日 │483元）、1,049,98 │於虧損時，繼續勸說加碼解│
│    │      │            │3元（含手續費則為 │套。                    │
│    │      │            │1, 050,728元）、70│                        │
│    │      │            │萬元（含手續費則為│                        │
│    │      │            │700,570元）、105  │                        │
│    │      │            │萬元（含手續費則為│                        │
│    │      │            │1,050,745元）、   │                        │
│    │      │            │524,998元（含手續 │                        │
│    │      │            │費則為525,480元） │                        │
│    │      │            │，共計新臺幣3,849,│                        │
│    │      │            │981元（含手續費則 │                        │
│    │      │            │為3,853,006 元）  │                        │
├──┼───┼──────┼─────────┼────────────┤
│ 4  │乙○○│89年6月30日 │第1次匯款52萬5千元│被告應徵面試後，由「小玲│
│    │      │、同年7月5日│，第2次匯款105萬元│」、「阿波」、「阿邦」誘│
│    │      │            │，共計匯款157萬5千│騙投資，並於虧損時，由歐│
│    │      │            │元。              │孟羚勸說加碼解套。      │
├──┼───┼──────┼─────────┼────────────┤
│ 5  │丁○○│89年7月11日 │35萬元。          │被告應徵面試後，由「小玲│
│    │      │            │                  │」、「 阿波」誘騙投資。 │
├──┼───┼──────┼─────────┼────────────┤
│ 6  │歐吳金│89年7月21日 │分別匯款70萬元、  │被告應徵面試後，由「小林│
│    │菊    │、27日      │140萬元，共計210萬│」及一名香港人誘騙投資，│
│    │      │            │元                │於虧損時，由丑○○勸說加│
│    │      │            │                  │碼解套。                │
└──┴───┴──────┴─────────┴────────────┘
附表二：扣押物品目錄表
┌──┬────────────────┬────┬──────────┐
│編號│    物                      品  │數    量│備    註            │
├──┼────────────────┼────┼──────────┤
│ 1  │鼎泰公司執照（院管2739）        │ 1 本   │89年4 月19日搜索查扣│
├──┼────────────────┼────┼──────────┤
│ 2  │鼎泰公司營利事業登記證          │ 1 本   │同上                │
├──┼────────────────┼────┼──────────┤
│ 3  │鼎泰公司章程                    │ 1 本   │同上                │
├──┼────────────────┼────┼──────────┤
│ 4  │鴻福國際交易中心合約書          │ 2 本   │同上                │
├──┼────────────────┼────┼──────────┤
│ 5  │鼎泰公司剪報及統計冊            │ 1 冊   │同上                │
├──┼────────────────┼────┼──────────┤
│ 6  │鼎泰公司面試員工資料表          │ 1 冊   │同上                │
├──┼────────────────┼────┼──────────┤
│ 7  │鼎泰公司工作申請表              │ 1 冊   │同上                │
├──┼────────────────┼────┼──────────┤
│ 8  │鼎泰公司營運簡介                │ 1 冊   │同上                │
├──┼────────────────┼────┼──────────┤
│ 9  │鼎泰公司佣金獎金福利辦法        │ 1 冊   │同上                │
├──┼────────────────┼────┼──────────┤
│ 10 │鼎泰公司交易同意書              │ 1 冊   │同上                │
├──┼────────────────┼────┼──────────┤
│ 11 │鴻福國際交易中心信用戶口同意書  │ 1 冊   │同上                │
├──┼────────────────┼────┼──────────┤
│ 12 │鼎泰公司賣匯水單等申請書        │ 1 冊   │同上                │
├──┼────────────────┼────┼──────────┤
│ 13 │鼎泰公司當天交易紀錄表          │ 1 冊   │同上                │
├──┼────────────────┼────┼──────────┤
│ 14 │鼎泰公司交易口數單              │ 1 冊   │同上                │
├──┼────────────────┼────┼──────────┤
│ 15 │鼎泰公司客戶買賣紀錄單          │ 1 冊   │同上                │
├──┼────────────────┼────┼──────────┤
│ 16 │鼎泰公司客戶申請外匯帳戶資料等  │ 1 冊   │同上                │
├──┼────────────────┼────┼──────────┤
│ 17 │鼎泰公司客戶交易紀錄            │ 9 冊   │同上                │
├──┼────────────────┼────┼──────────┤
│ 18 │鼎泰公司買入賣出指令            │ 2 冊   │同上                │
├──┼────────────────┼────┼──────────┤
│ 19 │鼎泰公司交易電腦主機操作程序1冊 │ 1 冊   │同上                │
├──┼────────────────┼────┼──────────┤
│ 20 │鼎泰公司新帳戶之帳號申請        │ 1 冊   │同上                │
├──┼────────────────┼────┼──────────┤
│ 21 │鼎泰公司空白之買賣指令單        │ 1 冊   │同上                │
├──┼────────────────┼────┼──────────┤
│ 22 │鼎泰公司客戶下單錄音帶          │ 14捲   │同上                │
├──┼────────────────┼────┼──────────┤
│ 23 │鼎泰公司客戶交易單據            │ 1 冊   │同上                │
├──┼────────────────┼────┼──────────┤
│ 24 │鼎泰公司電腦主機硬碟計129MB     │ 1 具   │同上                │
├──┼────────────────┼────┼──────────┤
│ 25 │鼎泰公司股東分配獎金紀錄        │ 1 冊   │1、同上             │
│    │                                │        │2、上面載有「LISA」 │
│    │                                │        │   之獎金分配數額。 │
├──┼────────────────┼────┼──────────┤
│ 26 │鼎泰國際有限公司應徵人員紀錄    │ 1 式   │89年8 月17日搜索查扣│
├──┼────────────────┼────┼──────────┤
│ 27 │鼎泰國際有限公司買入賣出指令    │ 1 式   │同上                │
├──┼────────────────┼────┼──────────┤
│ 28 │鼎泰國際有限公司交易合約書      │ 1 式   │同上                │
├──┼────────────────┼────┼──────────┤
│ 29 │鼎泰國際有限公司人事資料        │ 1 式   │同上                │
├──┼────────────────┼────┼──────────┤
│ 30 │鼎泰國際公司應徵人員電話內容    │ 1 式   │同上                │
├──┼────────────────┼────┼──────────┤
│ 31 │鼎泰國際公司登報廣告及應徵電話  │ 1 式   │同上                │
├──┼────────────────┼────┼──────────┤
│ 32 │鼎泰國際公司交易案分配表        │ 1 式   │同上                │
├──┼────────────────┼────┼──────────┤
│ 33 │鼎泰國際有限公司交易盈虧表      │ 1 式   │同上                │
├──┼────────────────┼────┼──────────┤
│ 34 │鼎泰國際有限公司工作申請表      │ 1 式   │同上                │
├──┼────────────────┼────┼──────────┤
│ 35 │鼎泰國際有限公司登報廣告資料    │ 1 式   │同上                │
├──┼────────────────┼────┼──────────┤
│ 36 │鼎泰公司代客買賣外匯下單錄音帶  │ 1 袋   │同上                │
├──┼────────────────┼────┼──────────┤
│ 37 │鼎泰公司營利事業登記證、公司執照│ 1 式   │同上                │
├──┼────────────────┼────┼──────────┤
│ 38 │鼎泰公司交易室（抄寫室）分配表  │ 1 份   │同上                │
└──┴────────────────┴────┴──────────┘
附錄本案論罪科刑法條全文：
刑法第340條
以犯第339 條之罪為常業者，處1 年以上7 年以下有期徒刑，得
併科5萬元以下罰金。


司法院資訊處製作；財團法人民間司法改革基金會備份。
